臺灣臺南地方法院民事判決　九十一年度家訴字第四五號
　　原　　　告　乙○○
　　訴訟代理人　裘佩恩律師
　　　　　　　　楊惠雯律師
　　　　　　　　蔡瑜真律師
　　被　　　告　甲○○
　　　　　　　　　　　　　　應.
右當事人間請求確認婚姻不成立事件，本院判決如左：
    主      文
確認原告與被告自民國七十二年七月十二日起之婚姻不成立。
原告其餘之訴駁回。
訴訟費用由被告負擔。
    事      實
甲、原告方面：
壹、先位之訴：
一、聲明：
（一）確認原告乙○○與被告甲○○間，自民國七十二年七月九日起，婚姻關係不成
      立。
（二）訴訟費用由被告負擔。
二、陳述：
（一）緣原告乙○○與被告甲○○係六十九年七月結縭之夫妻，兩人感情自婚時即不
      融洽，之所以會結婚係因原告已懷有身孕，為了小孩的未來，才勉強與被告結
      婚，然而兩人不和的陰影長期籠罩著婚姻關係，於七十二年七月九日，終於因
      無法再繼續生活而兩願離婚，雙方並且至戶政機關辦理離婚登記手續。此有離
      婚協議書及戶口名簿可證。兩造婚姻關係已於七十二年七月九日辦理離婚登記
      後消滅。
（二）之後，原告因心疼小孩，不忍見女兒年紀小小就沒有母親，遂再回來與被告同
      住一戶，以便就近照顧女兒，而原告住回前夫家沒有任何身份，於是在七十二
      年七月十二日就再與被告至戶政事務所辦理結婚登記，然而二人卻已沒有再舉
      行任何結婚之公開儀式。由於原告與被告實在非常不合，雖然只是登記名義上
      的夫妻，原告還是無法再容忍與被告相處，由於不知七十二年七月十二日兩人
      之婚姻因欠缺公開儀式而無效，於在七十四年九月二十一日與被告協議離婚後
      ，二人再度至戶政機關辦理離婚登記手續。後來因為女身即將上小學，為了顧
      及女兒的感受，原告只好又勉強於七十四年十二月五日與被告辦理結婚登記，
　　　然而仍徒登記之形式，二人根本沒有踐行結婚之公開儀式。
（三）按結婚應有公開式及二人以上之證人；經依戶籍法為結婚之登記者，推定其己
      結婚，民法第九百八十二條定有明文。又兩願離婚，應以書面為之，有二人以
      上證人之簽名並應向戶政機關為離婚之登記，民法第一千零五十條定有明文。
      查，原告與被告間，總計辦理三次結婚登記與二次離婚登記手續，其中只第一
      次結婚時有舉行公開結婚儀式，並且宴請賓客，七十二年七月九日兩願離婚且
      辦理登記後，七十二年七月十二日及七十四年十二月五日雙方均只有為戶藉法
      上之結婚登記，卻沒有踐行民法上之結婚形式要件。則兩造之婚姻關係應自七
      十二年七月九日離婚登記後解消。
（四）兩造之婚姻雖因戶籍登記緣故而推定已結婚，然此並非指不具結婚形式要式之
      婚姻仍為有效，民法第九百八十二條之規定仍可依反證推翻。該法雖有保護善
      意第三者之寓意，然本件兩造婚姻確實因七十二年七月九日之離婚而解消，且
      不影響女兒婚生子之效力，亦無礙第三人之權利，然而「沒有舉行公開儀式」
      係一種沒有存在之消極事實，原告實在無法沒有發生過的事舉證，故倘被告否
      認之，則請命被告提出第二度結婚有公開儀式之證據。
三、證據：提出七十二年七月九日離婚協議書影本一紙、戶籍謄本影本二份、被告戶
    籍謄本一份為證，並聲請訊問證人葉祈成、邱惠美。
貳、備位之訴：
一、聲明：
（一）請准原告乙○○與被告甲○○離婚。
（二）訴訟費用由被告負擔。
二、陳述：
（一）原告與被告自結婚之始就極度不合，才會發生前述辦理二次離婚手續的情況。
      原告係奉兒女之命結婚，心裡十分痛苦。原告勉強與被告生活純粹是為了女兒
      著想。被告性喜賭博，輸掉了房子後，仍不悔改，雖然在做油漆承包，而賭性
      堅強，傾家蕩產入不敷出，讓原告跟著女兒與被告北遷南移，躲避債主，精神
      受到極大的虐待。尤有甚者，被告對於小孩的生活教育扶養費，根本無力也無
      意支付，原告只好獨力承受經濟重擔。
（二）民國八十五年間，原告實在無法再與被告同住，故獨力帶著女兒搬到外面住，
      兩造開始分居生活，原告為了扶養女兒，只好連做二十四小時看顧，當時女兒
      正就讀國中、高中，把這一切看在眼裡，也非常惜原告，因此現在女兒長大了
      ，原告於取得女兒的同意與支持後，決定與被告離婚，畢竟原告為了女兒而付
      出前半生青春，勉強與被告維持者名存實亡的痛苦婚姻，如今女兒成年，且鼓
      勵原告為自己著想，贊成原告離婚，原告才有勇氣提起本訴。
（三）本事件兩造婚姻雖有違反民法第九百八十二條之規定而不復存在情事，惟倘鈞
      院不准原告先位之訴請求，則請准依民法第一千零五十二條第二項之規定，裁
      判准許離婚。蓋兩造之婚姻自結婚開始就分合三次，目前也處於長期分居狀態
      ，兩人無法相處共同生活明顯可見，實難再維持婚姻，懇請鈞院體恤原告長年
      受婚姻綑綁束縛所苦，准許兩造離婚，讓世上減少一對怨偶。
乙、被告方面：
    被告未於言詞辯論期日到場，亦未提出書狀作何聲明或陳述。
丙、本院依職權向台南市安南區戶政事務所調閱兩造七十二年七月九日離婚登記申請
    書（含離婚協議書）、七十二年七月十二日結婚登記申請書、七十四年九月二十
    一日離婚登記申請書（含離婚協議書）、七十四年十二月五日結婚登記申請書（
    含結婚證書）。
    理　　由
甲、程序方面：
    本件被告未於言詞辯論期日到場，核無民事訴訟法第三百八十六條所列各款情形
    ，爰依原告之聲請，由其一造辯論而為判決。
乙、得心證之理由：
一、民法第九百八十二條第一項規定「結婚，應有公開之儀式及二人以上之證人」此
    為結婚應備之形式要件；至同條第二項規定：「經依戶籍法為結婚之登記者，推
    定其已結婚。」則僅有推定之效力，仍得以反證推翻之。
二、本件原告起訴主張兩造於六十九年七月三十一日結婚，嗣於七十二年七月九日離
    婚，業據提出戶籍謄本一紙為據，可信為真正。兩造離婚之後，又以七十二年七
    月十二日結婚、七十四年九月二十一日離婚、七十四年十二月五日結婚，並據以
    向台南市安南區戶政事務所辦理結婚及離婚登記等情，有戶籍謄本一紙為證，且
    有本院向台南市安南區戶政事務所調閱兩造上開結婚登記申請書、結婚證書、離
    婚登記申請書、離婚協議書在卷足憑。然查：兩造第二次結婚（七十二年七月十
    二日該次）、第三次結婚（七十四年十二月五日該次）並未為應具備之公開儀式
    及二人以上之證人之事實，業據證人即原告之父葉祈成到庭證稱：「頭次結婚的
    時候我有去蓋章，我也有去參與，後來就沒有去了。（問：兩造離婚的事情是否
    知道？）我不知道他們離婚。（問：他們後來有再結婚是否知道？）我不知道。
    」等語，另證人即兩造七十四年十二月五日結婚證書證婚人邱惠美到庭證稱：「
    （問：知道哥哥甲○○結婚及離婚的事情？）他們結婚的事情我知道。兩造在七
    十二年七月九日離婚的事情是否知道？）我不曉得。（問：甲○○在七十二年七
    月十二日又在自宅舉行結婚儀式？）我不知道，我知道他們舉行結婚，有公開儀
    式只有一次。（問：他們在七十四年十二月五日結婚證書上證婚人欄的『邱惠美
    』是否由你簽名蓋章？）我不記得了，名字應該不是我的字，印章是否是我的，
    我不知道。」等語明確（以上均見本院九十一年八月十三日言詞辯論筆錄）。兩
    造第一次在六十九年結婚之時，有公開之儀式，此後七十二年、七十四年兩次結
    婚，兩造之至親，包括原告之父親葉祈成、被告之妹邱惠美均不知情，原告主張
    兩造僅為結婚登記，但未有結婚之公開儀式及二人以上之證之事實，堪可信為真
    實。
四、按「結婚應有公開之儀式及二人以上之證人」，「結婚不具備第九百八十二條第
    一項之方式者，無效」，民法第九百八十二條第一項、第九百八十八條第一款分
    別定有明文。又婚姻無效之訴與婚姻不成立之訴不同，此觀民事訴訟法第五百六
    十八條第一項規定自明。未依民法第九百八十二條第一項規定舉行公開儀式，亦
    即無結婚之事實，僅在戶籍上為結婚之登記，而有婚姻之形式，核此情形係屬婚
    姻不成立，與結婚而不具備民法第九百八十二條第一項之方式應為無效者不同，
    最高法院著有七十八年度台上字第二０一三號判決足資參照。本件兩造既未依民
    法第九百八十二條之規定舉行公開儀式，亦即無結婚之事實，而僅在戶籍上為結
    婚之登記，則其間雖有婚姻之形式，惟其婚姻係屬不成立。從而原告訴請確認兩
    造間自民國七十二年七月十二日起之婚姻不成立，於法核無不合，應予准許。
五、又確認法律關係之訴，非原告有即受確認判決之法律上利益者，不得提起，民事
    訴訟法第二百四十七條第一項定有明文。所謂即受確認判決之法律上利益，係指
    因法律關係之存否不明確，致原告在私法上之地位有受侵害之危險，而此項危險
    得以對於被告之確認判決除去者而言。兩造於七十二年七月九日離婚，七十二年
    七月九日起至七十二年七月十一日止之期間無婚姻關係存在，亦無因結婚登記而
    有推定結婚之效力，無法律關係之存否不明確，致原告在私法上之地位有受侵害
    之危險。從而，原告起訴請求確認此期間婚姻關係不成立，無確認利益，應予駁
    回。
六、原告所為先位聲明請求，既經准許，其備位聲明請求部分，即無庸審酌，附此敘
    明。
七、結論：本件原告之訴為一部分有理由，一部分無理由，並依民事訴訟法第三百八
    十五條第一項前段、第七十九條但書，判決如主文。
中　　　華　　　民　　　國　　九十一　　年　　　八　　　月　　二十七　　日
                                臺灣臺南地方法院家事法庭
~B法　　　官　張麗娟
右正本證明與原本無異
如對本判決上訴，須於收受決正本後二十日內提出上訴狀(須按他造人數附繕本)
中　　　華　　　民　　　國　　九十一　　年　　　八　　　月　　二十七　　日
~B法院書記官　陳南山
